臺灣板橋地方法院刑事判決　　　　　　　　　　　　　九十一年度訴緝字第一三號
　　公　訴　人　臺灣板橋地方法院檢察署檢察官
　　被　　　告　甲○○
右列被告因侵占案件，經檢察官提起公訴（八十九年度偵字第一○四八三號），本院
判決如左：
    主  文
甲○○連續意圖為自己不法之所有，而侵占對於業務上所持有之物，處有期徒刑壹年
。緩刑年。
其他被訴偽造文書、詐欺取財及竊盜部分，均無罪。
    事  實
一甲○○前有兩次賭博之刑事案件紀錄，最近一次於民國八十六年間，經宜蘭地方法
  院判處罰金九千元確定，於八十六年四月十一日執行完畢（尚不構成累犯）。
二甲○○自八十五年十一月間起，受台北縣林口鄉○○○路○段二十巷五十號之金美
  滿社區第二期管理委員會（下稱金美滿管委會）之聘雇，擔任該社區之管理員，負
  責該社區管理費之收支等事務，為從事業務之人。詎甲○○自八十七年間起，即因
  經濟拮据而萌生意圖為自己不法所有之概括犯意，將其所收取該金美滿管委會交予
  伊清償潔康清潔公司之吸塵費用一萬元，及關於自八十八年一月間起，至八十九年
  四月間止之部分管理費、車位租金與經該金美滿管委會所交付予伊供償付永大機電
  公司、喬展機電公司、潔康清潔公司等廠商保養、維修、清潔等費用之款項，予以
  挪用侵占入己，總計金額達新台幣（下同）七十七萬二千一百九十一元（有關甲○○侵占之各類款項，詳如附表「本院認定被告侵占之金額欄」所示）。嗣因甲○○
  自八十九年五月二日即擅自離職，經金美滿管委會財務委員丙○○匯整資料後，始
  發現上情。
三案經金美滿管委會主任委員丁○○訴由臺灣板橋地方法院檢察署檢察官偵查起訴。
    理  由
一認定犯罪事實所憑之證據及理由
  (一)右揭事實，業據被告甲○○坦承不諱，且經告發人丁○○、證人即該金美滿管委
    會財務委員丙○○指證在卷，並有丁○○及丙○○所提出之管理費收支帳冊、存
    摺、資產負債表、管理費已收未收一欄表、送貨單、收據、甲○○侵占詐欺背信
    一欄表、潔康公司存證信函、永大機電存證信函、永弘鋼鋁存證信函、金美滿社
    區八十八年一月到八十九年五月收入表等附案可稽，足徵被告之自白與事實相符
    。
  (二)綜上事證，本件被告甲○○之上開侵占犯行，業已至為明確，自應依法論科。
  (三)關於被告所侵占之金額，如附表所示，雖本院與公訴人所認並未一致，惟此係因
    告發人於偵查中倉促舉發，就其中部分款項有所漏列或未提出遭侵占之證據，且
    被告於偵查中亦未曾到庭確認，其額數難免偏失，自應以經告發人丁○○嗣後整
    理並經被告與證人丙○○對帳後如附表「本院認定被告侵占之金額欄」所認之數
    額為正確，併此敘明。
二論罪科刑之理由
  (一)如上所述，被告甲○○自八十五年十一月間起，至八十九年五月一日止，既擔任
    金美滿社區管理員一職，負責該社區管理費之收支等事務，自屬從事業務之人。
  (二)被告將其因業務上所持有之金錢侵占入己，核其所為係犯刑法第三百三十六條第
    二項之業務侵占罪。
  (三)被告先後多次侵占其因業務上所持有款項之行為，其時間密接，手段相同，顯係
    基於概括犯意而為，應依刑法第五十六條關於連續犯之規定論以一罪。
  (四)如附表編號三、四、五、八、九、十所列款項金額，及附表編號二關於吸塵費一
    萬元部分，雖未經公訴人依侵占罪嫌提起公訴，惟因各該部分與經依侵占罪嫌起
    訴而經本院認有罪部分，有連續犯之裁判上一罪關係，基於審判不可分之原則，
    本院自得併予審判，附此敘明。
  (五)爰審酌被告雖有如事實欄一所載之犯罪（即賭博犯行）、科刑（係處罰金）暨執
    行情形，惟距本案發生時間，已相去多年，且其於到案後在本院審理中又已坦承
    犯行，並與金美滿管委會達成和解，被告承諾每年償還十二萬元，有和解書影本
    一紙附卷可憑，足徵其已有悔意，以及被告犯罪之動機、目的、手段等一切情狀
    ，量處如主文所示之刑。
  (六)被告前未曾受有期徒刑以上刑之宣告，因一時失慮，偶罹刑典，事後既已坦承犯
    行，深具悔意，經此刑之宣告後，應知警惕而無再犯之虞，本院因認暫不執行其
    刑為當，予以宣告緩刑三年，用啟自新。
三對於檢察官其他起訴部分之判斷
  (一)公訴意旨
    1.公訴事實：
      被告甲○○於八十九年一月間，基於意圖為自己不法所有之概括犯意，連續
        在上述地址，先偽造送貨收據三聯單，持以向吳宗銘、李寶全等詐稱應補繳
        管理費。使吳宗銘等因而陷於錯誤，致交付三萬三千四百五十八元，足生損
        害於吳宗銘、李寶全等之權益，因認被告此部分犯行涉有偽造文書及詐欺取
        財等罪嫌云云。
      被告甲○○於八十九年四月下旬，意圖為自己不法之所有，侵入台北縣林口
        鄉○○○路○段二十巷五十號十樓之一乙○○住宅（侵入住宅部分未據告訴
        ），竊取財物十幾萬元，得手後即私行離職，因認被告此部分犯行涉有竊盜
        云云。
    2.起訴法條：
      刑法第二百十六條、第二百十條、第三百三十九條第一項。
      刑法第三百二十條第一項。
    3.起訴證據：
      關於被告被訴偽造文書及詐欺取財部分：
        (1)告發人丁○○之指述
        (2)送貨收據一紙。
      關於關於被告被訴竊盜部分：告發人丁○○之指述。
  (二)被告之辯解
    被告甲○○堅決否認有何公訴人所指前揭偽造文書、詐欺取財或竊盜之犯行。
  (三)本院之判斷
    1.按犯罪事實應依證據認定之，無證據不得推定其犯罪事實。又不能證明被告犯
      罪者，應諭知無罪之判決，刑事訴訟法第一百五十四條、第三百零一條第一項
      定有明文。所謂證據，係指足以認定被告確有犯罪行為之積極證據而言，該項
      證據自須適合於被告犯罪事實之認定，始得採為斷罪資料（參照最高法院二十
      九年上字第三一○五號判例）。苟積極證據不足為不利於被告事實之認定時，
      即應為有利於被告之認定，更不必有何有利之證據（最高法院三十年上字第八
      一六號判例參照），故被告否認犯罪事實所持之辯解，縱屬不能成立，仍非有
      積極證據足以證明其犯罪行為，不能遽為有罪之認定（最高法院三十年上字第
      一八三一號判例）。
    2.經查：
      公訴人所以認被告甲○○涉有上述偽造文書、詐欺取財及竊盜罪嫌者，要係
        以告發人丁○○之指訴及所謂之送貨單，資為論據。
      惟查：
        (1)關於被告被訴偽造文書、詐欺取財部分
          (甲)依偵查卷附告發人丁○○於告發時所提出之送貨單顯示，其上僅記載：
            ：：：：，尚不足以證明該筆金額究竟是否與被害人吳宗銘、李寶全之
            補繳管理費有關。
          (乙)其次，衡諸常情，一般社區管理委員會於向住戶收取管理費時，無論其
            係自行收取或委諸金融機構代收，莫不出具收據或類如繳款證明之憑證
            予住戶收執，且住戶對於究竟自己有無繳納管理費之攸關自己權益之事
            項，當屬知最稔，斷無輕易任人唬弄詐騙之理。被告縱有意欺詐吳宗銘
            、李寶全以應補繳管理費，恐亦難得逞。況果如告發人所指，被告苟確
            有詐欺上開被害人吳宗銘、李寶全之行徑，何以各該被害人竟均不自行
            提出告訴，而要由既非為被害人之丁○○告發，豈無有違事理？矧關於
            被告此部分犯行，又無其他積極證據可資佐證，本院自難僅憑告發人之
            片面指摘，即遽為被告有罪判決。
        (2)關於被告被訴竊盜部分
          如前所述，本件公訴人認被告涉有上開竊盜罪嫌者，係以告發人之指訴為
          其唯一論據。然據告發人於本院審理中已明白陳稱：此部分並無證據，且
          有聽乙○○說並無損失（見本院卷(一)第三三頁八九年九月一日訊問筆錄）
          等語，再參以本件既無有關被害人乙○○申報失竊之報案紀錄，且亦別無
          其他積極證據可證被告有何竊盜犯行，即不能證明被告有犯竊盜罪。
    4.縱上查證，公訴人所舉事證，尚不足以證明被告有何偽造文書、詐欺取財或竊
      盜之行為，且經本院依職權調查，亦無其他積極證據可證被告有何犯行，即本
      件關於被告被訴偽造文書、詐欺取財、竊盜部分之犯罪證明，尚未達於通常一
      般之人均不致於有所懷疑，而得確信其為真實之程度，殊屬無從為有罪之確信
      ，即不能證明被告有犯偽造文書、詐欺取財、或竊盜等罪，揆諸首揭說明，自
      應就此等部分，為被告甲○○無罪之判決。
四適用之法律
  (一)刑事訴訟法第二百九十九條第一項前段、第三百零一條第一項。
  (二)刑法第三百三十六條第二項、第五十六條、第七十四條第一款。
  (三)罰金罰鍰提高標準條例第一條前段。
本案經檢察官張瑞娟到庭執行職務
中      華      民      國    九十一    年      五      月      七      日
                              臺灣板橋地方法院刑事第五庭
                                  法    官  余來炎
右正本證明與原本無異。
如不服本判決，應於判決送達後十日內向本院提出上訴狀 (應附繕本) ，上訴於
臺灣高等法院。
                                  書 記 官  白俊傑
中      華      民      國    九十一    年      五      月      七      日
附錄本案論罪科刑法條全文
刑法第三百三十六條
對於公務上或因公益所持有之物，犯前條第一項之罪者，處一年以上七年以下有期徒
刑，得併科五千元以下罰金。
對於業務上所持有之物，犯前條第一項之罪者，處六月以上五年以下有期徒刑，得併
科三千元以下罰金。
前二項之未遂犯罰之。
附表
┌──┬────┬────┬──────┬───────────────┐
│ 編 │侵占款項│本院認定│起訴書所載  │                              │
│    │        │被告侵占│            │備                        註  │
│ 號 │類    別│之金額  │被告侵占金額│                              │
├──┼────┼────┼──────┼───────────────┤
│    ││三十九萬│四十一萬六千│此部分金額業經被告與證人丙○○│
│ 一 │管理費  │一千四百│四百九十六元│核對應為三十九萬一千四百四十五│
│    │        │四十五元│。          │元。                          │
├──┼────┼────┼──────┼───────────────┤
│    │潔康清潔│二萬四千│一萬四千元。│二萬四千元係含八十七年之吸塵費│
│ 二 │公司清潔│元。    │            │一萬元。此一萬元部分雖未經公訴│
│    │費      │        │            │人起訴，惟與起訴之事實有連續犯│
│    │        │        │            │之裁判上一罪關係，本院自得併予│
│    │        │        │            │審判。                        │
├──┼────┼────┼──────┼───────────────┤
│    │莊家珍車│一萬四千│【未列載】  │此部分雖未經公訴人起訴，惟與起│
│ 三 │位租金  │四百元。│            │訴事實有連續犯之裁判上一罪關係│
│    │        │        │            │，本院自得併予審判。          │
├──┼────┼────┼──────┼───────────────┤
│    │周儒聰車│二萬八千│            │此部分雖未經公訴人起訴，惟與起│
│ 四 │位租金  │八百元。│【未列載】  │訴事實有連續犯之裁判上一罪關係│
│    │        │        │            │，本院自得併予審判。          │
├──┼────┼────┼──────┼───────────────┤
│    │排水外管│一萬八千│            │此部分雖未經公訴人起訴，惟與起│
│ 五 │轉接工程│五百元。│【未列載】  │訴事實有連續犯之裁判上一罪關係│
│    │款      │        │            │，本院自得併予審判。          │
├──┼────┼────┼──────┼───────────────┤
│    │永大機電│十三萬四│十三萬四千三│                              │
│ 六 │電梯保養│千三百十│百三十元。  │                              │
│    │費      │元。    │            │                              │
├──┼────┼────┼──────┼───────────────┤
│    │喬展機電│七萬元。│七萬元。    │                              │
│ 七 │電梯保養│        │            │                              │
│    │費      │        │            │                              │
├──┼────┼────┼──────┼───────────────┤
│    │鋁門窗工│五萬七千│            │此部分雖未經公訴人起訴，惟與起│
│ 八 │程款    │三百元。│【未列載】  │訴事實有連續犯之裁判上一罪關係│
│    │        │        │            │，本院自得併予審判。          │
├──┼────┼────┼──────┼───────────────┤
│    │法拍屋管│二萬七千│            │此部分雖未經公訴人起訴，惟與起│
│ 九 │理費    │八百元。│【未列載】  │訴事實有連續犯之裁判上一罪關係│
│    │        │        │            │，本院自得併予審判。          │
├──┼────┼────┼──────┼───────────────┤
│    │李寶全管│五千六百│列為被告詐欺│被告不成立詐欺犯行之理由詳見前│
│ 十 │理費。  │三十六元│犯行所得之一│述。                          │
│    │        │。      │部，未列為被│此部分雖未經公訴人依侵占起訴，│
│    │        │        │告侵占之款項│惟因與起訴之侵占事實有連續犯之│
│    │        │        │。          │裁判上一罪關係，本院自得併予審│
│    │        │        │            │判。                          │
├──┼────┼────┼──────┼───────────────┤
│ 十 │大通電訊│        │三萬零六百三│此部分既未據告發人提出被侵占之│
│ 一 │租金    │        │十元。      │證據，且嗣又未見載於告發人所重│
│    │        │        │            │新整理之被告侵占一欄表，本院不│
│    │        │        │            │予認定。                      │
└──┴────┴────┴──────┴───────────────┘
